臺灣臺北地方法院民事判決　　　　　　 93年度重訴字第775號
原　　　告　甲○○
訴訟代理人　周國榮律師
被　　　告　戊○○
　　　　　　己○○
　　　　　　辛○○
　　　　　　丁○○
　　　　　　庚○○
　　　　　　丙○○
共　　　同
訴訟代理人　許桂挺律師
上列當事人間給付買賣價金事件，本院於中華民國94年5月20日
言詞辯論終結，判決如下：
    主  文
原告之訴及其假執行之聲請均駁回。
訴訟費用由原告負擔。
    事  實
甲、原告方面：
一、聲明：
  (一)被告應各給付原告新臺幣（下同）1,249,526 元，及被告戊○○、己○○、辛○○、丁○○、庚○○自民國92年12月12
    日起、被告丙○○自92年12月23日起，均至清償日止，按依
    年利率5 ％計算之利息。
  (二)原告願供擔保，請准宣告假執行。
二、陳述：
  (一)被告之被繼承人蔣李來富於77年間與伊共同出資購買坐落臺
    北縣泰山鄉○○段○ ○段374-1 、496 、497 號三筆農地（
    下稱系爭3 筆土地），並約定登記於伊名下，嗣蔣李來富死
    亡，兩造為上開土地權利發生爭議，乃於89年11月16日訂立
    協議書（下稱前協議書），確認被告擁有上開土地面積計62
    7.20平方公尺，為了斷此合資關係，伊同意將系爭497 號土
    地（面積937 平方公尺）移轉予被告或被告指定之人名下，
    但被告應就面積差額309.80平方公尺（即93.7145 坪），以
    每坪8 萬元作價補償原告，補償之價金總額為7,497,160 元
    ，兩造同意應於93年9 月30日前將497 地土地所有權移轉予
    被告或被告指定之人，對於補償價金之給付時間則未有約定
    。至92 年8月間，伊申請取得農地作農業使用證明書，乃委
    請律師於同月22日發函被告，以準備給付之事情通知被告，
    請渠等提供身分證明及印章，俾辦理土地移轉登記，然未獲
    回應。伊嗣將該土地信託登記於其子李滄源名下，信託目的
    為辦理過戶給被告，又於92年11月28日與李滄源共同發出存
    證信函予被告，請渠等於最短期間內配合辦理受移轉之手續
    ，並催告於函到之日起10日內應給付7,497, 160元之補償價
    款。該存證信函於92年12月1 日到達被告戊○○、己○○、
    辛○○、丁○○、庚○○，於92年12月12日到達被告丙○○
    。
  (二)因前協議書上並未約定被告給付買賣價金之期限，依民法第
    369條規定，買賣標的物與其價金除別有規定或另有習慣外
    ，應同時為之。本件原告既然已於92年8月22日及92年11月
    28日二度發函通知被告準備給付之情事，此通知可認為已代
    給付之提出，則被告之價金給付義務亦已屆期。
  (三)對被告抗辯之陳述：
  1.觀諸91年8月28日協議書（下稱後協議書）第5點約定：「其
    他未盡事宜，雙方仍應依89年11月16日協議書履行」。且後
    協議書第1 點再次確認被告享有627.2 平方公尺之權利，並
    未增加被告之權利範圍，縱原告配合被告以拍賣方式辦理移
    轉，被告亦僅能取得上開土地權利。因此前協議書雙方所成
    立之作價買賣約定仍屬有效。是「配合申請移轉」與「配合
    以拍賣移轉」效果上並無不同，基於程序經濟原則，伊請求
    被告配合辦理移轉登記及請求被告給付作價之補償價金兩項
    權利，均不悖後協議書之精神。
  2.依後協議書第1條，伊開給被告之本票4張，僅為擔保被告就
    系爭497號土地享有627.20平方公尺之權利，依第3條所開之
    本票1張，僅為擔保如因實行拍賣移轉上開土地權利時所生
    之土地增值稅款，被告聲請拍賣之系爭497 號土地面積937
    平方公尺及496 號土地面積合計605 平方公尺，遠超過前開
    本票所保障之面積。又被告並未依後協議書第2 條「催告」
    伊配合以拍賣方式移轉其土地權利，因此被告不得以伊「仍
    未配合」而逕行就前開本票聲請強制執行，行使前開兩筆土
    地之抵押權。
  3.伊除申請農地農用證明，並任由被告委任律師於91年8月30
    日預扣497 號土地之執行費及律師手續費100 萬元，俾利將
    來土地拍賣移轉之用。又伊於92年8 月13日核發農地農用證
    明書後，即將準備給付之事情，於92年8 月22日及92年11月
    28日兩次通知被告，請被告配合辦理，其移轉之程序可於15
    日內完成，較之「配合拍賣移轉」大為經濟、快速，更符「
    配合」之精神。又被告縱堅持採強制執行拍賣移轉方式，亦
    僅能拍賣系爭497 號土地，不應影響前協議書雙方所達成之
    作價補償約定。
三、證據：提出前協議書、農業使用證明書、律師函、存證信函
    、郵政回執、土地登記簿謄本、調解書、租賃契約書、臺灣
    板橋地方院（下稱板橋地院）囑託查封登記書、土地價款明
    細表、信託契約書、名片、民事委任書、板橋地院民事執行
    處通知（以上均影本）等件為證。
乙、被告方面：被告戊○○、丙○○、辛○○、丁○○、庚○○
    未於最後言詞辯論期日到場，惟據渠等前於言詞辯論期日及
    準備程序期日所為之聲明陳述及被告己○○之聲明陳述如下
    ：
一、聲明：
  (一)原告之訴駁回。
  (二)如受不利判決，被告願供擔保，請准宣告免為假執行。
二、陳述：
  (一)原告未經其餘出資人之同意，於85年間擅以系爭3 筆土地設
    定抵押權向銀行借款，經板橋地院判決原告背信罪，原告提
    出上訴，為求緩刑判決，遂與伊簽立前協議書，嗣臺灣高等
    法院仍判處原告有罪，緩刑3 年。系爭497 號土地當時因原
    告擅自出租予訴外人呂樹全建造房屋使用，變更使用用途，
    兩造乃於前協議書約定原告須於93年9 月30日前將497 號土
    地回復為素地、取得農用證明、移轉登記並交付予伊，同時
    伊須就該土地超出被告20％應有權利部分即309.8 平方公尺
    ，以每坪8 萬元之價格補償原告；此外又約定呂樹全交付之
    租金至租期屆滿止，應由被告收取。然而，原告於91年7 月
    間與呂樹全終止前開497 號土地之租賃契約，開立予伊擔保
    前開租金之支票亦不獲兌現，伊乃以存證信函催告原告依前
    開協議移轉497 號土地，然原告相應不理。迨至91年7 月、
    8 月間，伊又接獲合作金庫查封前開土地欲行拍賣之通知，
    及板橋地院因原告就前開土地涉及背信罪嫌案件傳喚被告己○○出庭之通知，原告為求伊原諒其行為，兩造遂於91 年8
    月28日增訂後協議書，約定原告「至遲應於92年6 月30日以
    前」將前開497 號土地以農地農用方式移轉予被告，否則原
    告應配合被告以拍賣方式移轉，如原告經催告後仍未配合，
    伊得以簽立後協議書時原告所開立之1,620 萬元本票行使伊
    在496 號及497 號土地上設定之抵押權。嗣92年6 月30日時
    ，原告仍未將497 地號土地回復為農業使用，無法移轉予伊
    ，經伊通知原告至代書處配合拍賣移轉過戶，未獲置理。伊
    乃持本票裁定據以聲請拍賣496 號及497 號土地。
  (二)依後協議書，原告至遲應於92年6 月30日前將前開497 號土
    地以農地農用狀態移轉予伊，乃兩造就履行期間有特別重要
    之意思表示。而原告既未於92年6 月30日前以農地農用方式
    移轉497 號土地，伊亦無依前協議書約定以每坪8 萬元作價
    補償原告之義務。換言之，依後協議書約定，於原告未能於
    92 年6月30日前將前開497 號土地以農用方式移轉予伊時，
    前協議書關於被告應作價補償原告之約定，已自動合意解除
    。
  (三)縱認伊應先行催告始可解除前協議書作價補償之約定，然伊
    遲至92年8月5日始取得板橋地院本票裁定，依後協議書之意
    旨，亦可解釋為已向原告為催告之通知。系爭497號土地之
    移轉事宜，兩造係共同委託乙○○辦理，倘原告於92年6月
    30日前已備妥系爭土地之過戶文件準備給付於伊，本得立即
    向乙○○請求將497號土地移轉登記予伊，原告何須於92年
    10 月24日自行至地政機關申請土地權狀補發、再於92年11
    月28日發函通知準備給付之提出？足見原告至遲至收受前開
    本票裁定時，仍未能將497地號土地過戶予被告。
三、提出：判決書、前協議書、租賃契約、支票、存證信函、拍
    賣通知、傳票、後協議書、本票裁定聲請狀、本票裁定、土
    地權利異動表（以上均影本）等件為證。
    理  由
一、被告戊○○、辛○○、丁○○、庚○○、丙○○經合法通知
    ，未於最後言詞辯論期日到場，核無民事訴訟法第386 條各
    款所列情事，爰依原告之聲請，由其一造辯論而為判決，合
    先敘明。
二、原告主張：伊與被告之被繼承人蔣李來富共同出資購買系爭
    土地，約定以伊名義登記，嗣蔣李來富死亡，兩造於89年11
    月16日簽訂前協議書，確認被告對於系爭農地有627.20平方
    公尺面積之權利，伊願將系爭農地中號497號土地移轉登記
    予被告或被告所指定之人，而被告應就面積差額309.80平方
    公尺即93.7145坪，以每坪8萬元作價補償原告，合計補償金
    為7,497,160元；嗣伊於92年8月間領得497地號土地之農用
    證明書，並委請律師發函通知被告準備給付之事，然未獲被
    告回應，伊又於92年11月28日發函通知被告配合辦理移轉登
    記手續，並催告被告給付7,497,160元之補償金，仍未獲置
    理，被告應平均負擔補償金等情，爰依據前協議書及民法第
    367條、第271條規定，求為命被告給付如聲明第1項所示金
    額之判決。
三、被告則以：依兩造於91年8月28日增訂之後協議書，原告應
    於92年6月30日前，將前開497號土地以農地農用狀態移轉予
    被告，而原告遲至92年8月間始取得土地農用證明書，則被
    告自無依89年11月16日月協議書所定以每坪8萬元作價補償
    原告之義務，依照後協議書，伊得以原告開立之本票聲請本
    票裁定，拍賣系爭農地取償等語，資為抗辯。
四、查被告為蔣李來富之繼承人，就蔣李來富與原告於77年8 月
    5 日共同出資購買而登記為原告名義之系爭3 筆土地之權利
    分配問題，兩造於89年11月16日簽訂前協議書，確認被告就
    系爭3 筆土地有20％之權利，換算土地面積為627.2 平方公
    尺，為終結兩造之合資關係，原告同意將其中面積937 平方
    公尺之497 號土地移轉登記予被告，被告則應就超過其應有
    權利面積之309.8 平方公尺，以每坪8 萬元作價補償原告，
    總計價款為7,497,160 元，嗣於91年8 月28日由被告己○○
    兼被告辛○○、庚○○之代理人，偕同被告戊○○、丁○○
    、丙○○與原告再行簽訂後協議書，約定原告應於92年6 月
    30日前將497 號土地以農地農用移轉登記予被告或被告所指
    定之第三人，原告並簽發票面金額合計1,620 萬元之本票4
    張、且就496 號及497 號土地設定抵押權予被告己○○、戊○○、丁○○、丙○○，作為擔保，嗣原告於92年8 月11日
    領得496 號及497 號土地之農業使用證明書，再於92年10月
    29日將497 號土地信託登記予李滄源名下，而被告己○○、
    戊○○、丁○○、丙○○則於92年7 月間聲請板橋地院裁定
    就前開本票准予強制執行，經法院於92年8 月間裁定確定在
    案，復據以聲請板橋地院以93年度執字第36529 號案件拍賣
    496 號及497 號土地，已於94年4 月間拍定，由訴外人吳秋
    菊以28,472,600元買受在案等事實，為兩造所不爭，復有協
    議書、農業使用證明書、土地登記謄本、信託契約書、本票
    裁定、確定證明書、板橋地院民事執行處囑託查封登記書及
    通知等件在卷可按（見本院卷第7-8 、89、9 、15-17 、17
    4 、90-131、153 、212 頁），自堪信為真實。
五、原告主張，被告仍應依前協議書之約定，平均分擔給付7,49
    7, 160元補償價款一節，已為被告所否認，並以前開情詞置
    辯。故本件爭點厥為：兩造於91年8 月28日協議書第2條 約
    定有無推翻89年11月16日協議書第3 條作價補償約定之效力
    。經查：
  (一)就契約解釋而言，兩造於89年11月16日所訂協議書第2條及
    91年8月28日所訂協議書第1條，均確認被告就系爭3筆土地
    享有627.2平方公尺之權利，而89年11月16日協議書第3條約
    定：「甲方（即原告）願將上開497地號土地移轉登記於乙
    方（即被告）或其所指定之人名下，但乙方就該地號土地面
    積超過前項應擁有之面積部分（即309.8平方公尺），應作
    價補償甲方，其價格每坪新臺幣8萬元整（不含稅）」，至
    91年8月28日協議書則未提及此補償價款，而於第1條後段約
    定：「甲方（即原告）應開立新臺幣1,620萬元之記名本票
    交付乙方（即被告），以擔保乙方此項權利」、第2條約定
    ：「雙方確認甲方至遲應於92年6月30日以前，將前開土地
    以農地農用移轉予乙方或其指定之第三人。倘甲方未能於前
    開期限內以農地農用辦理過戶，甲方應配合乙方以拍賣方式
    移轉前開土地予乙方。倘甲方經乙方催告後仍未配合，乙方
    有權逕以第1條所示本票，行使乙方於前開土地上所設定之
    抵押權」，末於第5條概括載明：「其他未盡事宜，雙方仍
    應依89年11月16日協議書履行」。是可推知：
  1.前協議書係約定原告應將497號土地移轉登記予被告，而被
    告應就超過其應分得20％部分之面積，給付價款7,497,160
    元予原告，此約定即有買賣契約性質。嗣後兩造又於後協議
    書補充約定原告應簽發本票4 張及設定抵押權，以擔保被告
    對系爭3 筆土地20％之權利，並就原告以農地農用方式移轉
    497 號土地予被告之期限，訂為92年6 月30日，而逾此期限
    之效果為：原告應配合被告以拍賣方式移轉497 號土地，若
    原告經催告仍不配合，被告得持前開本票行使抵押權。蓋據
    證人乙○○即受委任辦理本件土地過戶事宜之代書到庭結稱
    ：「應該是89年間要買賣，當時沒有農用問題，是水利用地
    ，但是89年12月間變更為農牧用地，所以12月後就要辦理農
    用證明」等語（見本院卷第162 頁），且按申請耕地所有權
    移轉登記，除法令另有規定外，應提出農業用地作農業使用
    證明書，土地登記規則第101 條定有明文。是若未取得農用
    證明，兩造無從辦理497 號土地之移轉登記，故兩造於91年
    8 月28日協議書另行約明原告應於92年6 月30日前取得農用
    證明，俾利移轉497 號土地予被告。
  2.據此解釋前開2 份協議書之約定，應認為：若原告依約移轉
    登記497 號土地於被告時，因該土地面積大於被告應有權利
    ，則被告有給付補償價款予原告之義務；然若原告未依約取
    得497 號土地之農用證明書，無從將該土地移轉登記予被告
    ，被告得按其對於系爭3 筆土地之應有權利比例換算其應得
    之價額，即經兩造以91年8 月28日協議書約定之1,620 萬元
    本票，聲請本票裁定，再據以聲請拍賣497 號土地，若拍賣
    底價低於或等於1,620 萬元，則被告承受該筆土地；又或者
    ，被告得以本票裁定聲請拍賣抵押物即496 號及497 號土地
    ，於本票金額範圍內受償。亦即，綜合後協議書第2 條所訂
    ，應有3 種終結兩造合資關係之方式，其一由兩造偕同辦理
    移轉登記，其二由被告持本票裁定拍賣497 號土地，其三由
    被告持本票裁定聲請拍賣抵押物。惟除第1 種方式具買賣契
    約之性質，第2 種方式係被告以1,620 萬元底價承受497 號
    土地，此時被告取得之權利與其對於系爭3 筆土地之應有權
    利比例已屬相當，被告自無另行給付補償價款予原告之理，
    而第3 種方式則以拍賣抵押物裁定作為聲請強制執行之執行
    名義，拍賣496 號及497 號土地，被告居於1,620 萬元金錢
    債權人地位取償，亦別無給付補償價款予原告之義務。原告
    主張：後協議書約定之拍賣方式，無礙於前協議書所訂補償
    價款之約定云云，顯非的論。綜上，兩造於後協議書第2 條
    中段及後段關於拍賣方式之約定，應有合意變更前協議書第
    3 條移轉登記並作價補償約定之效力。申言之，應認為前協
    議書第3 條所訂買賣契約，經後協議書第2 條前段增訂期限
    為92年6 月30日，若92年6 月30日屆至，而497 號土地之移
    轉登記仍屬不能時，則前協議書第3 條所訂買賣契約失其效
    力，兩造應即依照後協議書第2 條中段或後段所訂，循拍賣
    方式終結合資關係，此時，被告並無給付補償價款予原告之
    義務可言。
  (二)經查，本件原告係於92年8 月11日始取得497 號土地之農業
    使用證明書，業如前述，顯已逾兩造約定之92年6 月30日期
    限，則前協議書第3 條及後協議書第2 條前段關於移轉土地
    與作價補償之約定，因期限屆至而為後協議書第2 條中段之
    拍賣移轉土地予被告之方式代替，如不能以此方式移轉，則
    依同條後段由被告聲請拍賣抵押物取償。是縱原告於收受本
    票裁定後，於92年8 月22日委請律師發函通知被告準備給付
    之事情、於92年11月間再以存證信函催告被告配合辦理土地
    移轉登記並給付補償價款等情屬實，均因移轉登記之期限已
    屆至，致前協議書第3 條關於移轉登記及作價補償之約定失
    效，而不生給付或催告之效力，進而，原告請求被告對待給
    付補償價款，即屬無據。原告雖主張：被告未依該條約定，
    催告伊配合以拍賣方式移轉登記云云。惟縱以拍賣方式移轉
    497 號土地，被告係以1,620 萬元以下之拍賣底價承受該筆
    土地，被告自無另行給付補償價款之義務。況觀諸後協議書
    第2 條之文義，充其量僅可認為「催告」為被告行使抵押權
    之前置要件，然此催告與本件原告主張之補償價款請求，顯
    無相關。蓋前協議書第3 條之約定因92年6 月30日期限屆至
    而失效，則原告之補償價款請求權即歸於消滅，至此後被告
    究係以拍賣方式承受49 7號土地或行使抵押權取償，則非
    本件應予審究之範疇。至原告主張：其於91年8 月30日預先
    給付497 地號之執行費及手續費100 萬元予黃炳飛律師，可
    見其移轉該土地予被告之誠意云云。姑不論此為證人乙○○
    所否認（見本院卷第162 頁），縱屬事實，依照前協議書第
    3 條及後協議書第2 條前段關於移轉登記等約定，原告應於
    92年6 月30日前提出497 地號土地之農用證明書並辦理移轉
    登記，為其主給付義務，然原告竟遲至92年8 月11日始領得
    農用證明書，既已遲誤兩造約定之期限，縱原告前開作為屬
    實，亦不足卸責。
六、從而，原告依據89年11月16日協議書第3條約定，請求被告
    戊○○、己○○、辛○○、丁○○、庚○○應各給付原告
    1,249,526元及自92年12月12日起算之法定遲延利息、被告
    丙○○應給付原告1, 249,526元及自92年12月23日起算之法
    定遲延利息，即屬無據，應予駁回。原告之訴既經駁回，其
    假執行之聲請亦失所附麗，亦應併予駁回。
七、據上論結，本件原告之訴為無理由。依民事訴訟法第385條
    第1項前段、第78條，判決如主文。
中　　華　　民　　國　　94　　年　　6 　　月　　3 　　日
                  臺灣臺北地方法院民事第一庭
                        審判長法  官  詹文馨
                              法  官  呂淑玲
                              法  官  林晏如
以上正本係照原本作成。
如對本判決上訴，須於判決送達後20日內向本院提出上訴狀。
中　　華　　民　　國　　94　　年　　6 　　月　　3 　　日
                          法院書記官  高菁菁
